【裁判字號】    96,訴,3036
【裁判日期】    970618
【裁判案由】    偽造有價證券等
【裁判全文】
臺灣臺中地方法院刑事判決              96年度訴字第3036號
公  訴  人  臺灣臺中地方法院檢察署檢察官
被      告  乙○○
選任辯護人  李宗炎律師
上列被告因偽造有價證券等案件，經檢察官提起公訴（95年度偵
緝字第1812號、95年度偵字第24772號），本院判決如下：
    主    文
乙○○意圖為自己不法之所有，以詐術使人將本人之物交付，處
有期徒刑捌月，減為有期徒刑肆月，如易科罰金，以銀元佰元
即新臺幣玖佰元折算壹日；又行使偽造私文書，足以生損害於他
人，處有期徒刑壹年，減為有期徒刑陸月，如易科罰金，以銀元
佰元即新臺幣玖佰元折算壹日。應執行有期徒刑捌月，如易科
罰金，以銀元佰元即新臺幣玖佰元折算壹日。
    犯罪事實
一、乙○○於民國93年4月間，自任互助會首，召集會員丑○○
    、己○○（原名曾秀美）、子○○等人為會員組織民間互助
    會，會員連會首共計19人，互助會期間為93年4月15日起至
    94年10月15日止，約定每人每會新臺幣（下同）3萬元，採
    外標制，於每月15日下午8時許，在臺中縣烏日鄉湖日村隆
    順汽車修配場開標。詎乙○○竟意圖為自己不法之所有，於
    94年6月15日標期，利用會員因忙碌無人到場競標之機會，
    接續向活會會員子○○等人收取會款時，佯稱係丑○○得標
    ，標金為6千2百元等語，向活會會員丑○○收取會款時，則
    佯稱係他人得標，標金為6千2百元等語，致當次活會會員子
    ○○等人不疑有他而陷於錯誤，分別繳付會款，以此手段分
    別詐得活會會員會款15萬元（扣除死會剩餘包括子○○等5
    會活會，每會收取會款3萬元，共計15萬元）。嗣於次標期
    （即94年7月15日）由活會會員子○○得標後，經子○○向
    丑○○收取會款時，始發現上情。
二、乙○○於93年9月7日，在臺中市○○○路「炒翻天餐廳」，
    參加己○○（原名曾秀美）為會首，會員連會首共計25人之
    互助會，該互助會期間為93年9月10日起至95年9月10日止，
    約定每人每會5萬元，採內標制，以支票為付款方式，起會
    時除會首為第1次之得標人外，其餘會員當場書寫記載姓名
    、標金之標單，由每次標單之最高金額者得標，以此方式接
    續開標23次（最後得標者無需再開標），當場決定得標之人
    及投標金額，並開立支票將每月需交付之會款交付當期得標
    之人。然會首己○○限制每人僅得參加1會，而己○○僅同
    意乙○○以其本人名義、其子蔡炯爵名義參加，並同意其妹
    丁○○參加，乙○○為加入該互助會，竟冒用「辛○○」、
    「戊○○」等2人之名義加入該互助會，並基於行使偽造準
    私文書之犯意，接續在空白紙上偽造「辛○○」、「戊○○
    」署名，並分別記載標金，用以偽造足以表示係由「辛○○
    」、「戊○○」以該標金參與競標之一定用意之投標單準私
    文書（均未扣案），旋即接續持之以行使競標，而以「辛○○」名義於94年4月12日以7千2百元得標，「戊○○」名義
    於94年8月12日以7千2百元得標，足生損害於「辛○○」、
    「戊○○」、己○○及其他活會會員。嗣於94年8月間，乙○○所交付用以支付會款之發票人為癸○○之支票屆期提示
    ，陸續遭退票後，始發現上情。
二、案經己○○、丑○○、子○○告訴臺灣臺中地方法院檢察署
    檢察官偵查起訴。
    理    由
壹、證據能力：
一、按被告以外之人（包括證人、鑑定人、告訴人、被害人及共
    同被告等）於審判外之陳述雖不符刑事訴訟法第159條之1至
    之4等4條之規定，而經當事人於審判程序同意作為證據，法
    院審酌該言詞陳述或書面陳述作成時之情況，認為適當者，
    亦得為證據；當事人、代理人或辯護人於法院調查證據時，
    知有刑事訴訟法第159條第1項不得為證據之情形，而未於言
    詞辯論終結前聲明異議者，視為有前項之同意，同法第159
    條之5定有明文。本件證人丑○○於警詢中之陳述，其性質
    雖屬傳聞證據，然業經被告及辯護人於本院審理時同意作為
    證據（見本院卷第154頁），揆諸前開說明，應具有證據能
    力。
二、又被告以外之人於審判外之言詞或書面陳述，除法律有規定
    者外，不得作為證據。刑事訴訟法第159條第1項定有明文。
    本件證人子○○、己○○、甲○○（原名何美蘭）、辛○○
    、蔡麗美於警詢中陳述及偵查中共同被告癸○○於偵查中之
    陳述為審判外之陳述，並經辯護人聲明異議（見本院卷第95
    、230頁），故無證據能力。
三、再按被告以外之人於偵查中向檢察官所為陳述，除顯有不可
    信之情況者外，得為證據，同法第159條之1第2項定有明文
    。偵查中對被告以外之人所為之偵查筆錄，或被告以外之人
    向檢察官所提之書面陳述，性質上均屬傳聞證據。惟現階段
    刑事訴訟法規定檢察官代表國家偵查犯罪、實施公訴，依法
    其有訊問被告之權，而實務運作時，檢察官偵查中向被告以
    外之人所取得之陳述，原則上均能遵守法律規定，不致違法
    取供，其可信度極高，職是，被告以外之人前於偵查中之陳
    述，除反對該項供述得具有證據能力之一方，已釋明「顯有
    不可信之情況」之理由外，即具證據能力。本件證人己○○
    、丑○○、子○○、辛○○、何美蘭、蔡麗美於檢察官偵查
    中所為之陳述，未曾提及檢察官偵查時有不法取供之情形，
    被告亦未釋明上開供述有顯不可信之情形，且經具結，依上
    說明，渠等證述具有證據能力。
貳、認定犯罪事實所憑之證據及理由：
一、訊據被告乙○○固坦承上開冒用丑○○名義詐取會款，及以
    「辛○○」、「戊○○」參加己○○所召集之互助會，隨後
    以「辛○○」、「戊○○」名義書寫標單競標而得標等事實
    ，然矢口否認有何行使偽造準私文書之犯行，辯稱：伊與辛○○之妻壬○○○合夥參加互助會，就以「辛○○」名義參
    加互助會，伊也經由「戊○○」之同意，而以其名義參加該
    互助會云云。惟查：
  (一)被告意圖為自己不法之所有，於94年6月15日其自任互助會
    首所召集之互助會標期，利用會員因忙碌無人到場競標之機
    會，接續向活會會員子○○等人收取會款時，佯稱係丑○○
    得標，標金為6千2百元等語，向活會會員丑○○收取會款時
    ，則佯稱係他人得標，標金為6千2百元等語，致當次活會會
    員子○○等人不疑有他而陷於錯誤，分別繳付會款，以此手
    段詐得活會會員會款18萬1千元之事實，業據被告於本院審
    理時自白在卷（見本院卷第89頁），並經證人丑○○於警詢
    （見烏日分局第0000000000號警卷第1至2頁）證述甚詳，並
    有互助會芳名錄1份附卷可稽（見94年度他字第3791號卷第5
    頁），足認被告此部分之自白與事實相符，應堪採信。是被
    告詐欺取財之犯行，即堪認定。
  (二)又乙○○於93年9月7日，在臺中市○○○路「炒翻天餐廳」
    ，參加己○○為會首，會員連會首共計25人之互助會，該互
    助會期間為93年9月10日起至95年9月10日止，約定每人每會
    5萬元，採內標制，以支票為付款方式，起會時除會首為第1
    次之得標人外，其餘會員當場書寫記載姓名、標金之標單，
    由每次標單之最高金額者得標，以此方式接續開標23次（最
    後得標者無需再開標），當場決定得標之人及投標金額，並
    開立支票將每月需交付之會款交付當期得標之人，被告並以
    「辛○○」、「戊○○」等2人之名義加入該互助會，而以
    「辛○○」名義於94年4月12日以7千2百元得標，「戊○○
    」名義於94年8月12日以7千2百元得標等情，業據被告自白
    在卷，並經證人己○○、子○○、丑○○於偵查中（見95年
    度他字第497號卷第8至12頁）、證人己○○本院審理時證述
    甚詳（見本院卷第225至230頁），且有互助會芳名錄1份附
    卷足稽（見94年度發查字第2699號卷第7頁），足認被告此
    部分之自白與事實相符，亦堪採信。
  (三)被告雖辯稱：伊有經過「戊○○」同意參加該互助會，並與
    「辛○○」之妻壬○○○共同參加該互助會而使用「辛○○
    」名義云云。然查：
    1.被告從未徵詢證人戊○○是否可以其名義參加該戶助會，
      且證人戊○○亦未同意被告以其名義參加該戶助會等情，
      業據證人戊○○於本院審理時證述甚明（見本院卷第224
      至225頁）。且被告嗣又翻異前詞辯稱：「…93 年8月左
      右戊○○去修車廠找我聊天的時候，提到他金錢不方便，
      我說我也沒有辦法，不然我們來參加曾秀美的互助會，那
      時候我就有說明該互助會每會是5萬元，戊○○說他要回
      去想一下，過一星期後戊○○有來修車廠找我，說他要參
      加半個互助會，我說好支票開我的，會款由戊○○拿現金
      給我，戊○○與己○○本來也認識，但我以戊○○的名義
      得標，並沒有把錢交給戊○○，因為當時錢並沒有算清楚
      。」云云（見本院卷第224頁背面），倘證人戊○○係與
      被告共同參加該互助會，豈有從未向被告催討標得之會款
      之理？是被告所辯顯與常情有違，不足採信。
    2.證人辛○○於本院審理時雖證稱：伊收到傳票後，伊太太
      壬○○○才告知，以其名義參加己○○所召集的互助會云
      云（見本院卷第140頁）。而證人壬○○○於本院審理時
      亦證稱：乙○○邀伊參加互助會，一人負擔一半，伊就以
      伊先生辛○○名義參加，但先前伊沒有告訴辛○○此事，
      直至辛○○收到法院傳票後，伊才將此事告知辛○○云云
      （見本院卷第146至148頁）。但被告以辛○○名義加入之
      互助會，係採內標制，以支票為付款方式，起會時接續開
      標，當場決定得標之人及投標金額，並開立支票將每月需
      交付之會款交付當期得標之人，至94年8月間起，被告所
      交付用以支付會款之發票人為癸○○之支票屆期提示，陸
      續遭退票等情，詳如前述，然證人壬○○○卻證稱：「（
      你說的該會如何標會？）我不知道，乙○○如果說要投標
      ，問我好不好，我就說好，由他投標。」、「（乙○○如
      何把會錢交給你？你如何處理？）乙○○收的錢有現金也
      有支票，他把一半的現金與一半的支票交給我。」、「（
      你收到乙○○交給你的得標金是支票還是現金？）現金比
      較多，支票可能有一、二張而已。」、「（何時交給你會
      款？）得標時給我，距離起會時有一段時間，乙○○在起
      會後一段時間才說要投標，經過我同意才去投標。」、「
      （該會何時結束？）我忘記了，但已經結束了。」、「（
      你每個月的死會會款你有無付清？）有，我都是付給乙○○。」云云（見本院卷第147、149、150頁）。是證人壬○○○證述互助會投標、會款繳納及是否圓滿結束等情，
      顯與己○○所召集之互助會不同，倘證人壬○○○確與被
      告共同參加該互助會，豈有不知道該互助會投標、會款繳
      納及是否圓滿結束之理，足認證人壬○○○之證述，顯係
      迴護被告之詞，不足採信。
  (四)綜上所述，被告所辯係卸責之詞，不足採信。本件事證明確
    ，被告詐欺取財、行使偽造準私文書等犯行應堪認定。
二、論罪科刑：
  (一)按行為後法律有變更者，適用行為時之法律。但行為後之法
    律有利於行為人者，適用最有利於行為人之法律，刑法第2
    條第1 項定有明文，茲因本件論罪科刑所適用之刑法業於94
    年2 月2 日修正公布，並於95年7 月1 日施行，而有下列變
    更，爰比較新舊法如下：
    1.數罪併罰，有二裁判以上定其應執行刑之規定，修正前刑
      法第51條規定：「數罪併罰，分別宣告其罪之刑，依左列
      各款定其應執行者：」，其中第5款規定：「宣告多數有
      期徒刑者，於各刑中之最長期以上，各刑合併之刑期以下
      ，定其刑期。但不得逾二十年。」，修正後刑法第51條第
      5款規定：「宣告多數有期徒刑者，於各刑中之最長期以
      上，各刑合併之刑期以下，定其刑期。但不得逾三十年」
      ，比較結果，修正後刑法並非較有利於行為人，依刑法第
      2條第1項前段之規定，仍應依修正前刑法第51條第5款規
      定，定其應執行之刑。
    2.關於易科罰金之折算標準，修正後刑法第41條第1項修正
      提高為「以新臺幣1,000元、2,000元、3,000元折算一日
      」，並刪除「因身體、教育、職業或家庭之關係，執行顯
      有困難者」之條件，第2項增訂「前項規定於數罪併罰，
      其應執行之刑未逾6月者，亦適用之」，而修正前刑法第
      41條第1項規定「得以1元以上3元以下折算1日（復依修正
      前罰金罰鍰提高標準條例第2條規定，係就原定數額提高
      為100倍折算1日即銀元100元以上300元以下折算1日）」
      ，故關於易科罰金折算標準，以修正前之折算標準對被告
      較為有利，故應依刑法第2條第1項前段規定，適用修正前
      刑法第41條第1項前段、罰金罰鍰提高標準條例第2條規定
      （現已刪除），定其易科罰金之折算標準。
    3.易科罰金規定於數罪併罰，修正後刑法第41條第2項規定
      「前項規定於數罪併罰，其應執行之刑未逾六月者，亦適
      用之。」，與修正前刑法第41條第2項規定「併合處罰之
      數罪，均有前項情形，其應執行之刑逾六月者，亦同。」
      不同。本件被告併合處罰之數罪，其應執行之刑已逾6月
      ，比較新舊法結果，以修正前規定較有利於行為人，故依
      刑法第2條第1項前段規定，本件併合處罰之數罪得否宣告
      易科罰金，自應適用行為時之法律即修正前刑法第41條第
      2項規定。
    4.另依刑法施行法第1條之1之立法說明，謂該條文第2項係
      「考量新修正之刑法施行後，不再適用『現行法規所定貨
      幣單位折算新台幣條例』，為使罰金數額趨於一致，避免
      衍生新舊法比較適用問題，以緩和實務適用法律之衝擊之
      前提下，規定第二項如上」等詞，顯見刑法施行法第1條
      之1第2項增訂後，自無再就「現行法規所定貨幣單位折算
      新台幣條例」、「罰金罰鍰提高標準條例」比較新舊法適
      用之問題。是關於刑法第339條第1項之法定刑為罰金刑提
      高標準部分，自應適用裁判時之法律即刑法施行法第1條
      之1之規定（最高法院96年度台上字第5331、5438號判決
      意旨參照）。
    5.刑法第220條刪除第3項規定：「稱電磁紀錄，指以電子、
      磁性或其他無法以人之知覺直接認識之方式所製成之紀錄
      ，而供電腦處理之用者。」，原第1項規定：「在紙上或
      物品上之文字、符號、圖畫、照像，依習慣或特約，足以
      為表示其用意之證明者，關於本章及本章以外各罪，以文
      書論。」，第2項規定：「錄音、錄影或電磁紀錄，藉機
      器或電腦之處理所顯示之聲音、影像或符號，足以為表示
      其用意之證明者，亦同。」，則未修正，自應適用裁判時
      之法律。
  (二)按冒用他人名義書寫標單，冒標他人之互助會，茍標單上除
    書寫被冒標者之姓名，及欲標取會款所出利息之金額外，並
    書有「標單」之意旨，而就文義內容之本身，使人一見即知
    係投標會款之標單，則該標單固係刑法第210條所稱之私文
    書；惟如僅在紙上書寫被冒標者之姓名及所出利息之金額，
    就其內容本身並不足以獨立表示一定用意之證明，如非依民
    間互助會之習慣，尚無從認定其上之文字，係用以表示該名
    義人願出所書金額之利息以標取互助會會款之證明，則非刑
    法第210條所規定之私文書，而係同法第220條第1項以文書
    論之準私文書（最高法院74年度台上字第5612號、89年度台
    上字第1319、7199號、94年度台上字第1439號判決意旨參照
    ）本件被告乙○○在標單上偽造競標者「辛○○」、「戊○○」之署名，並填載表示標息之數字，用以偽造足以表示該
    競標者係以該標息競標之一定用意之投標單準私文書，旋即
    持以行使競標而得標，以此方式接續冒用「辛○○」、「戊○○」等合會會員名義得標，自足以生損害於各該遭冒標之
    「辛○○」、「戊○○」及其他活會會員。核被告就犯罪事
    實一以丑○○名義冒標會款，係犯刑法第339條第1項詐欺取
    財罪；被告就犯罪事實二冒用「辛○○」、「戊○○」名義
    競標，係犯刑法第216條、第210條、刑法第220條第1項行使
    偽造準私文書罪。公訴意旨認被告係犯刑法第216條、第210
    條行使偽造私文書罪嫌，尚有未恰，自應由本院於基本社會
    事實同一之範圍內，變更起訴法條，附此敘明。被告於己○○所召集之互助會起會時，於同一地點、密接之時間，先後
    多次冒用「辛○○」、「戊○○」名義競標之行為，係基於
    同一行使偽造準私文書犯意下之接續行為，僅侵害一個法益
    ，為接續犯，只論以單純一罪。又被告偽造「辛○○」、「
    戊○○」署名部分，為偽造準私文書行為之階段行為；偽造
    準私文書後復持以行使，偽造準私文書之低度行為應為行使
    之高度行為所吸收，均不另論罪。被告以丑○○名義冒標會
    款，向多數活會會員詐取財物，侵害多數人法益，係一行為
    觸犯數個相同詐欺取財罪名，為同種想像競合犯，應依刑法
    第55條規定，從一重處斷。又被告同時行使偽造之「辛○○
    」、「戊○○」名義標單之準私文書，係一行為觸犯數罪名
    之想像競合犯，應依刑法第55條規定從一重處斷。再被告所
    犯上開詐欺取財、行使偽造準私文書罪2罪間，犯意個別、
    行為有異，應分論併罰。爰審酌被告利用招募互助會，自任
    會首之機會，冒標丑○○互助會，詐取活會會員繳納之會款
    ，又冒用「辛○○」、「戊○○」名義加入己○○所召集之
    互助會，嚴重破壞民間交易安全及信賴，已與己○○、子○○達成和解，有臺中縣烏日鄉調解委員會調解書及償還協議
    書各1份附卷可稽（見本院卷第252-1、252-2頁），但尚未
    與丑○○和解，犯後坦承部分犯行等一切情狀，分別量處如
    主文所示之刑，以資懲儆。再被告犯罪時間，均係於96年4
    月24日以前，合於中華民國九十六年罪犯減刑條例規定基準
    日之前，且無該條例規定不予減刑之情形，應依同條例第2
    條第1項第3款之規定，減其宣告刑期2分之1，並依該條例第
    9條之規定，分別諭知易科罰金之折算標準，末依該條例第
    10條第1項定其應執行之刑。至於未扣案偽造「辛○○」、
    「戊○○」署名之標單，已經會首己○○丟棄，業經證人己○○證述在卷（見本院卷第228頁背面），核與一般於開標
    後均將標單毀棄之常情相符，應認該標單（含偽造署名）業
    已滅失，自不予宣告沒收，併此說明。
、不另為無罪諭知部分：
一、公訴意旨另以：乙○○意圖為自己不法之所有並基於詐欺取
    財、行使偽造文書及偽造有價證券之概括犯意，連續為下列
    行為：
  (一)於93年4月15日，自任互助會首，召集會員丑○○、己○○
    、子○○等人參加互助會（下稱第1互助會），會員連會首
    共計19人，互助會期間為93年4月15日起至94年10月15日止
    ，約定每人每會3萬元，採外標制，於每月15日下午8時許開
    標，復於94年6月15日，在臺中縣烏日鄉湖日村隆順汽車修
    配場，偽造會員「丑○○」名義之互助會標單，以投標金額
    6200元冒標該次互助會款，詐欺取得該次其他會員繳交之互
    助會款，之後因會員子○○於94年7月15日得標，乙○○為
    給付子○○當月互助會款，竟未經其夫「癸○○」之同意，
    擅自冒用癸○○之名義，偽簽如附表二編號1所示之支票1張
    交給子○○，屆期提示遭退票，因認被告涉犯刑法第216 條
    、第210條行使偽造私文書、第201條第1項偽造有價證券等
    罪嫌。
  (二)於93年9月7日，在臺中市○○○路「炒翻天餐廳」，以其自
    己，並冒用「丙○○」、「蔡炯爵」、「辛○○」、「戊○○」等人之名義（冒用辛○○、戊○○名義競標部分，已經
    認定有罪，詳如前述），參加己○○為會首，互助會期間為
    93 年9月10日起至95年9月10日止，約定每人每會5萬元，採
    內標制，以支票為付款方式，起會時即投標決定歷次得標次
    序及投標金額，會員連會首共計25人之互助會（下稱第2互
    助會），並於當天投標時，在上址餐廳內，冒用丙○○等4
    人之名義，在標單上偽填丙○○等4人之姓名及投標金額，
    製作丙○○等4人名義之標單投標行使，並未經其夫「癸○○」之同意，擅自冒用癸○○之名義，偽簽支票交給會首己○○，用以支付其以自己及丙○○等4人名義參加互助會之
    互助會款，致使會首己○○及其他互助會會員均陷於錯誤，
    同意乙○○以其自己及「丙○○」等人名義參加之互助會，
    並於附表一所示之日期，以附表一所示之投標金額得標，會
    首己○○及其他會員乃紛紛交付互助會款之支票由會首己○○收齊後，再交給乙○○兌現，乙○○因而陸續詐得附表一
    所示之得標互助會款，足生損害於丙○○、蔡炯爵、辛○○
    、戊○○及癸○○等人。因認被告涉犯刑法第216條、第210
    條行使偽造私文書、第201條第1項偽造有價證券、第339條
    第1項詐欺取財等罪嫌。
  (三)於94年3月5日前某日，在臺中市○○○路「炒翻天餐廳」，
    冒用「癸○○」及「丁○○」（起訴書誤載為丙○○）之名
    義，參加己○○為會首，互助會期間為94年3月5日起至95
    年11月5日止，約定每人每會5萬元，採內標制，以支票為付
    款方式，起會時即投標決定歷次得標次序及投標金額，會員
    連會首共計21人之互助會（下稱第3互助會），並於當天投
    標時，在上址餐廳內，冒用癸○○、丙○○之名義，在標單
    上偽填癸○○之姓名及投標金額，製作癸○○、丙○○名義
    之標單投標行使，並擅自冒用癸○○之名義，偽簽支票交給
    會首己○○，用以支付其以癸○○及丙○○名義參加互助會
    之互助會款，致使會首己○○及其他互助會會員均陷於錯誤
    ，同意乙○○以其自己及癸○○名義參加該互助會，並於附
    表三所示之日期，以附表三所示之投標金額得標，會首己○○及其他會員乃紛紛交付互助會款之支票由會首己○○收齊
    後，再交給乙○○兌現，乙○○因而陸續詐得附表三所示之
    得標互助會款，足生損害於丙○○及癸○○等人。因認被告
    涉犯刑法第216條、第210條行使偽造私文書、第201條第1項
    偽造有價證券、第339條第1項詐欺取財等罪嫌。
  (四)於94年4月25日之前某日，在上址「炒翻天餐廳」，由乙○○自任互助會首，冒用「丁○○」（起訴書誤載為丙○○）
    名義參加1會，並召集會員丑○○、黃兆尉（由己○○代為
    處理）等人參加，會員連會首共計17人，互助會期間為94年
    4月25日起至95年8月25日止，約定每人每會5萬元，採外標
    制，以支票為付款方式，起會時即投標決定歷次得標次序及
    投標金額之互助會（下稱第4互助會），並於當天投標時，
    在上址餐廳內，冒用丙○○之名義，在標單上偽填丙○○之
    姓名及投標金額，偽造丙○○名義之標單，以投標金額5000
    元，標得該次互助會款，詐欺取得該次其他會員繳交之互助
    會款。因認被告涉犯刑法第216條、第210條行使偽造私文書
    、第201條第1項偽造有價證券、第339條第1項詐欺取財等罪
    嫌。
二、按犯罪事實應依證據認定之，無證據不得認定犯罪事實；不
    能證明被告犯罪或其行為不罰者，應諭知無罪之判決，刑事
    訴訟法第154條第2項及第301條第1項分別定有明文。再者，
    認定不利於被告之事實，須依積極證據，茍積極證據不足為
    被告不利事實之認定時，即應為有利於被告之認定，更不必
    有何有利之證據；又認定犯罪事實所憑之證據，雖不以直接
    證據為限，間接證據亦包括在內；然而無論為直接證據或間
    接證據，其為訴訟上之證明，須於通常一般人均不致有所懷
    疑，而得以確信其為真實之程度者，始得據為有罪之認定（
    最高法院30年上字第816號、76年台上字第4986號判例參照
    ）。再刑法第339條第1項之詐欺取財罪，係以行為人自始具
    不法所有之意圖為其要件，既為判斷犯罪是否成立及何時成
    立之前提，自須根據積極證據加以認定，但民事債務人未依
    債之本旨履行，在一般社會生活經驗上可能之原因非一，即
    使在債之關係成立之後惡意遲延給付甚或不為給付，倘無足
    以證明行為人原已具有圖得不法利益之其他具體事證，仍然
    僅屬單純之民事債權債務糾紛。
三、訊之被告乙○○堅詞否認有上開犯行，辯稱：伊所簽發如附
    表二所示之支票，均係經由癸○○同意而簽發，伊有經由己○○之同意而以伊妹丁○○、伊子蔡炯爵名義參加第2互助
    會，及以伊妹丁○○、伊夫癸○○名義參加第3互助會，並
    經由伊妹丁○○同意參加第4互助會，後來因為週轉不靈，
    才付不出會款，伊沒有詐欺意圖，伊以丑○○名義冒標第1
    互助會時，是利用會員因忙碌無人到場競標之機會，向活會
    會員收取會款時，佯稱係丑○○得標，標金為6千2百元，沒
    有簽寫標單等語。經查：
  (一)按民間互助會已得標之死會會員，無論同組何一會員得標及
    其願出標金若干，均需繳納當期全額會款，縱會首施用詐術
    以他會員名義冒標，並向死會會員收取會款，因該等死會會
    員本負有繳納會款之義務，而非陷於錯誤交付會款予會首，
    自無構成詐欺取財罪之可言（參照最高法院83年度台上字第
    4153號判決意旨），故會首冒名盜標，其詐欺對象，應限於
    活會會員，其詐欺所得之款，應僅限於未得標會員（即活會
    會員）繳納之會款。本件被告冒用丑○○之名義冒標第1互
    助會會款，僅對活會子○○等人構成詐欺取財罪，公訴意旨
    認對死會會員亦構成詐欺取財罪，容有誤會。再本件並無任
    何證據足認被告以丑○○名義冒標第1互助會時，曾簽寫標
    單，故自難以行使偽造私文罪相繩。
  (二)證人蔡麗美於偵查中雖證稱：乙○○簽發支票支付會款，沒
    有經過癸○○同意云云（見94年度他字第3500號卷第53至55
    頁）。按本人同意他人以自己名義簽發支票使用，乃係一種
    授權行為，而授權行為，有以特定某部分之行為為限，如特
    定之金額、日期、張數等是，有未加以限制者，如對授權行
    為未加以任何限制，應解為概括授權（最高法院79年度台上
    字第2996號判決參照）。查本件如附表二所示之銀行支票、
    印章均係由被告保管，並由被告簽發等情業據證人蔡麗美證
    述甚詳（見95年度他字第497號卷第54頁）。又證人己○○
    亦證稱：「我認識癸○○很久，我知道他們家的經濟都由乙○○掌管，支票都是由乙○○簽發的，而且我曾經因為收互
    助會的支票到乙○○的家當時癸○○也都在場，所以我推定
    癸○○知道乙○○有跟我的會，至於癸○○是否知道乙○○
    參加我幾個會，我就不清楚。我去時有時候癸○○在辦公室
    看電視乙○○就在那邊開支票…」等語（見本院卷第228 頁
    ）。且被告參加之第2互助會，係於93年9月間起即簽發如附
    表二所示之銀行支票用以支付會款，每月金額達20餘萬元，
    至94年8月後陸續退票時止，已兌現約11月之支票，金額達
    200餘萬元之鉅，倘癸○○未授權簽發如附表二所示之銀行
    支票，衡情豈有讓支票兌現之理，是共同被告癸○○陳稱未
    授權被告簽發支票云云，與事實不符，尚難採信。本件保管
    支票、印章，並負責簽發支票等情觀之，足認被告簽發如附
    表二所示之銀行支票並無金額、日期、張數之限制，自應解
    為概括授權，癸○○既經概括授權被告簽發支票，自難認被
    告有偽造如附表二所示之支票，而有偽造有價證券之犯行。
  (三)會首己○○明知「蔡炯爵」係被告之子，「癸○○」則係被
    告之夫，並同意被告以「蔡炯爵」名義參加第2互助會，以
    「癸○○」名義參加第3互助會等情，業據證人己○○於本
    院審理時證述甚詳（見本院卷第229頁），是被告自無冒用
    「蔡炯爵」名義參加第2互助會，或冒用「癸○○」參加第3
    互助會之情事。又被告於參加己○○所召集之第2互助會、
    第3互助會，及其所召集之第4互助會時，均事先徵得其妹丁○○之同意，始以其妹「丁○○」名義參加上開互助會之事
    實，亦據證人丁○○於本院審理時證述甚明（見本院卷第14
    3至146頁），核與被告所辯相符。雖證人己○○證稱：乙○○當時只說「淑珍」要參加伊的會，但沒有說「淑珍」是何
    人，伊認為是乙○○的堂姊，因為伊只認識「梁淑珍」而已
    ，伊以為是乙○○的堂姐「梁淑珍」要參加互助會，伊才同
    意云云（見本院卷第228頁）。然第2互助會記載之會員為「
    丙○○」，第3互助會記載之會員為「丁○○」，此有己○○所提之互助會芳名錄2份附卷可稽（見94年度發查字第269
    9號卷第7、8頁）。徵之上開互助會芳名錄所在會員，均非
    證人己○○所認之「梁淑珍」，且證人己○○自承與熟悉被
    告娘家之人（見本院卷第226頁），衡情互助會芳名錄自無
    誤載會員姓名之虞，是證人己○○證述以為是被告之堂姐「
    梁淑珍」參加互助會云云，顯與事證不符，尚難採信。準此
    ，被告亦無冒用「丁○○」名義參加第2互助會、第3互助會
    、第4互助會之情事。
  (四)再被告所簽發之如附表二所示之臺灣中小企業銀行烏日分行
    之支票存款帳戶，係於87年2月17日開戶，至94年8月5日始
    拒絕往來，如附表二所示之新光商業銀行烏日簡易型分行（
    合併前為聯信商業銀行烏日簡易型分行）之支票存款帳戶，
    係於91年12月20日開戶，至94年8月5日始拒絕往來等情，有
    上開2銀行函附之開戶資料、支票領用及退票查詢單等資料
    可憑（見95年度偵緝字第1812號卷第43至61頁），足見被告
    於93年9月間參加第2互助會、94年3月間參加第3互助會及94
    年4月間召集第4互助會時，並非已無支付能力。且被告參加
    互助會後既均有繳納會款，如其心存詐欺，又何以遲至94年
    8月份始因退票而未再續行繳納？再參以上開互助會芳名錄
    所載之得標金額，被告標取會款之金額並無明顯以較高之利
    息標取之情形，益足證被告於參加第2互助會、第3互助會或
    召集第4互助會時，並無不法所有之意圖。又證人己○○邀
    請被告參加第2互助會、第3互助會，及代黃兆尉加入被告所
    召集之第4互助會時，對被告之財務狀況知之甚詳，主動邀
    請被告參加互助會，且被告係因證人己○○之建議而召集第
    4互助會等情，復據證人己○○於本院審理時證稱：「我知
    道他每月3、40萬元的會錢，被告自己也曾經向我提過，我
    告訴他要自己趕快召集一個會，這樣會首就不用繳利息，這
    樣資金才轉得過來，所以他才召了94年4月25日的互助會。
    」、「（你為會首的兩個支票會，是你主動邀被告，還是被
    告自己要參加？）我自己主動邀被告參加，因為當時乙○○
    在90年間被別人倒一筆錢，92年乙○○也常常在追票，當時
    我就很擔心他，所以我召集的互助會就邀請他參加，希望他
    得標獲得一筆錢去週轉。」等語（見本院卷第229頁），足
    認被告亦無任何施用任何詐術之犯行。本件被告於參加互助
    會或召集互助會時，既無不法所有之意圖，亦未施用任何詐
    術使人陷於錯誤而交付財物，故即使在互助會之關係成立後
    ，被告未依債務本旨誠實履行債務，亦僅單純之民事債權債
    務糾紛，尚難據此未繼續繳納會款之事實，即遽以推斷被告
    有施用詐術或其他不法手段等情。
  (五)綜上所述，本院認本案卷證並無積極證據足資證明被告有公
    訴人所指此部分犯行，其犯罪自屬不能證明。惟公訴人認此
    部分與被告上開有罪部分有連續犯、牽連犯之裁判上一罪之
    關係，爰不另為無罪之諭知，併此敘明。
據上論斷，應依刑事訴訟法第299條第1項前段、第300條，刑法
第2條第1項、第339條第1項、第216條、第210條、第220條第1
項、第55條、修正前刑法第51條第5款、第41條第1項、第2項，
修正前罰金罰鍰提高標準條例第2條，刑法施行法第1條之1，中
華民國九十六年罪犯減刑條例第2條第1項第3款、第7條、第9條
、第10條第1項，判決如主文。
本案經檢察官庚○○到庭執行職務。
中    華    民    國    97    年    6     月    18    日
                  刑事第十六庭  審判長法  官  林念祖
                                      法  官  周玉蘭
                                      法  官  楊文廣
上正本證明與原本無異。
如不服本判決，應於收受送達後10日內向本院提出上訴書狀（應
敘述具體理由並附繕本）。
上訴書狀如未敘述理由，應於上訴期間屆滿後20日內補提理由書
於本院。
                                      書記官  葉泰濃
中    華    民    國    97    年    6     月    18    日
附錄論罪科刑法條
中華民國刑法第216條
行使第210條至第215條之文書者，依偽造、變造文書或登載不實
事項或使登載不實事項之規定處斷。
中華民國刑法第210條
偽造、變造私文書，足以生損害於公眾或他人者，處5年以下有
期徒刑。
中華民國刑法第220條第1項
在紙上或物品上之文字、符號、圖畫、照像，依習慣或特約，足以為表示
其用意之證明者，關於本章及本章以外各罪，以文書論。
中華民國刑法第339條第1項：
意圖為自己或第三人不法之所有，以詐術使人將本人或第三人之
物交付者，處5年以下有期徒刑、拘役或科或併科1千元以下罰金
。
附表一（93年9月10日至95年9月10日之互助會被告得標情形）：
┌──┬───┬──────┬──────┬──────┐
│編號│得標名│得標日期    │投標金額    │得標之互助會│
│    │義人  │            │            │款金額      │
├──┼───┼──────┼──────┼──────┤
│ 1  │乙○○│93年10月12日│7500元      │120萬7500元 │
├──┼───┼──────┼──────┼──────┤
│ 2  │丙○○│93年11月12日│7200元      │104萬1600元 │
├──┼───┼──────┼──────┼──────┤
│ 3  │蔡炯爵│94年1月12日 │7200元      │105萬6000元 │
├──┼───┼──────┼──────┼──────┤
│ 4  │辛○○│94年4月12日 │7200元      │107萬7600元 │
├──┼───┼──────┼──────┼──────┤
│ 5  │戊○○│94年8月12日 │7200元      │110萬6400元 │
└──┴───┴──────┴──────┴──────┘
附表二：
┌──┬───┬──────┬──────┬─────┬──────┬─────┐
│編號│票載發│付款銀行    │票載發票日  │金額      │票號        │備註      │
│    │票人  │            │            │          │            │          │
├──┼───┼──────┼──────┼─────┼──────┼─────┤
│ 1  │癸○○│新光銀行烏日│94年7月15 日│52萬2500元│SKB0000000  │參94他3791│
│    │      │簡易型分行  │            │          │            │卷第6頁   │
├──┼───┼──────┼──────┼─────┼──────┼─────┤
│ 2  │癸○○│新光銀行烏日│94年8月5日  │9萬2100元 │SKB0000000  │參95他497 │
│    │      │簡易型分行  │            │          │            │卷（95/3/ │
│    │      │            │            │          │            │15告訴狀）│
├──┼───┼──────┼──────┼─────┼──────┼─────┤
│ 3  │癸○○│新光銀行烏日│94年10月5日 │10萬元    │SKB0000000  │參95他497 │
│    │      │簡易型分行  │            │          │            │卷（95/3/ │
│    │      │            │            │          │            │15告訴狀）│
├──┼───┼──────┼──────┼─────┼──────┼─────┤
│ 4  │癸○○│新光銀行烏日│94年11月5日 │10萬元    │SKB0000000  │參95他497 │
│    │      │簡易型分行  │            │          │            │卷（95/3/ │
│    │      │            │            │          │            │15告訴狀）│
├──┼───┼──────┼──────┼─────┼──────┼─────┤
│ 5  │癸○○│新光銀行烏日│94年12月5日 │10萬元    │SKB0000000  │參95他497 │
│    │      │簡易型分行  │            │          │            │卷（95/3/ │
│    │      │            │            │          │            │15告訴狀）│
├──┼───┼──────┼──────┼─────┼──────┼─────┤
│ 6  │癸○○│新光銀行烏日│95年1月5日  │10萬元    │SKB0000000  │參95他497 │
│    │      │簡易型分行  │            │          │            │卷（95/3/ │
│    │      │            │            │          │            │15告訴狀）│
│    │      │            │            │          │            │及94他3500│
│    │      │            │            │          │            │卷65頁    │
├──┼───┼──────┼──────┼─────┼──────┼─────┤
│ 7  │癸○○│新光銀行烏日│95年2月5日  │10萬元    │SKB0000000  │參95他497 │
│    │      │簡易型分行  │            │          │            │卷（95/3/ │
│    │      │            │            │          │            │15告訴狀）│
├──┼───┼──────┼──────┼─────┼──────┼─────┤
│ 8  │癸○○│新光銀行烏日│95年4月5日  │10萬元    │不詳        │參95他497 │
│    │      │簡易型分行  │            │          │            │卷（95/3/ │
│    │      │            │            │          │            │15告訴狀）│
├──┼───┼──────┼──────┼─────┼──────┼─────┤
│ 9  │癸○○│新光銀行烏日│95年5月5日  │10萬元    │SKB0000000  │參95他497 │
│    │      │簡易型分行  │            │          │            │卷（95/3/ │
│    │      │            │            │          │            │15告訴狀）│
├──┼───┼──────┼──────┼─────┼──────┼─────┤
│ 10 │癸○○│新光銀行烏日│95年6月5日  │10萬元    │SKB0000000  │參95他497 │
│    │      │簡易型分行  │            │          │            │卷（95/3/ │
│    │      │            │            │          │            │15告訴狀）│
├──┼───┼──────┼──────┼─────┼──────┼─────┤
│ 11 │癸○○│新光銀行烏日│95年7月5日  │10萬元    │SKB0000000  │參95他497 │
│    │      │簡易型分行  │            │          │            │卷（95/3/ │
│    │      │            │            │          │            │15告訴狀）│
├──┼───┼──────┼──────┼─────┼──────┼─────┤
│ 12 │癸○○│新光銀行烏日│95年8月5日  │10萬元    │SKB0000000  │參95他497 │
│    │      │簡易型分行  │            │          │            │卷（95/3/ │
│    │      │            │            │          │            │15告訴狀）│
├──┼───┼──────┼──────┼─────┼──────┼─────┤
│ 13 │癸○○│新光銀行烏日│95年9月5日  │10萬元    │SKB0000000  │參95他497 │
│    │      │簡易型分行  │            │          │            │卷（95/3/ │
│    │      │            │            │          │            │15告訴狀）│
├──┼───┼──────┼──────┼─────┼──────┼─────┤
│ 14 │癸○○│新光銀行烏日│95年10月5日 │10萬元    │SKB0000000  │參95他497 │
│    │      │簡易型分行  │            │          │            │卷（95/3/ │
│    │      │            │            │          │            │15告訴狀）│
├──┼───┼──────┼──────┼─────┼──────┼─────┤
│ 15 │癸○○│新光銀行烏日│95年11月5日 │10萬元    │SKB0000000  │參95他497 │
│    │      │簡易型分行  │            │          │            │卷（95/3/ │
│    │      │            │            │          │            │15告訴狀）│
├──┼───┼──────┼──────┼─────┼──────┼─────┤
│ 16 │癸○○│新光銀行烏日│95年4月25 日│15萬5000元│SKB0000000  │參95他497 │
│    │      │簡易型分行  │            │          │            │卷（95/3/ │
│    │      │            │            │          │            │15告訴狀）│
├──┼───┼──────┼──────┼─────┼──────┼─────┤
│ 17 │癸○○│新光銀行烏日│95年5月25 日│15萬5000元│SKB0000000  │參95他497 │
│    │      │簡易型分行  │            │          │            │卷（95/3/ │
│    │      │            │            │          │            │15告訴狀）│
├──┼───┼──────┼──────┼─────┼──────┼─────┤
│ 18 │癸○○│聯信商業銀行│94年9月12 日│25萬元    │PAC0000000  │參95他497 │
│    │      │烏日簡易型分│            │          │            │卷（95/3/ │
│    │      │行          │            │          │            │15告訴狀）│
├──┼───┼──────┼──────┼─────┼──────┼─────┤
│ 19 │癸○○│聯信商業銀行│94年10月12  │25萬元    │PAC0000000  │參95他497 │
│    │      │烏日簡易型分│日          │          │            │卷（95/3/ │
│    │      │行          │            │          │            │15告訴狀）│
├──┼───┼──────┼──────┼─────┼──────┼─────┤
│ 20 │癸○○│聯信商業銀行│94年12月12  │25萬元    │PAC0000000  │參95他497 │
│    │      │烏日簡易型分│日          │          │            │卷（95/3/ │
│    │      │行          │            │          │            │15告訴狀）│
├──┼───┼──────┼──────┼─────┼──────┼─────┤
│ 21 │癸○○│聯信商業銀行│95年3月12 日│25萬元    │PAC0000000  │參95他497 │
│    │      │烏日簡易型分│            │          │            │卷（95/3/ │
│    │      │行          │            │          │            │15告訴狀）│
├──┼───┼──────┼──────┼─────┼──────┼─────┤
│ 22 │癸○○│聯信商業銀行│95年4月12 日│25萬元    │PAC0000000  │參95他497 │
│    │      │烏日簡易型分│            │          │            │卷（95/3/ │
│    │      │行          │            │          │            │15告訴狀）│
├──┼───┼──────┼──────┼─────┼──────┼─────┤
│ 23 │癸○○│聯信商業銀行│95年5月12 日│25萬元    │PAC0000000  │參95他497 │
│    │      │烏日簡易型分│            │          │            │卷（95/3/ │
│    │      │行          │            │          │            │15告訴狀）│
├──┼───┼──────┼──────┼─────┼──────┼─────┤
│ 24 │癸○○│聯信商業銀行│95年6月12 日│25萬元    │PAC0000000  │參95他497 │
│    │      │烏日簡易型分│            │          │            │卷（95/3/ │
│    │      │行          │            │          │            │15告訴狀）│
├──┼───┼──────┼──────┼─────┼──────┼─────┤
│ 25 │癸○○│陽信商業銀行│95年7月12 日│25萬元    │PAC0000000  │參95他497 │
│    │      │烏日簡易型分│            │          │            │卷（95/3/ │
│    │      │行          │            │          │            │15告訴狀）│
├──┼───┼──────┼──────┼─────┼──────┼─────┤
│ 26 │癸○○│聯信商業銀行│95年8月12 日│25萬元    │PAC0000000  │參95他497 │
│    │      │烏日簡易型分│            │          │            │卷（95/3/ │
│    │      │行          │            │          │            │15告訴狀）│
├──┼───┼──────┼──────┼─────┼──────┼─────┤
│ 27 │癸○○│聯信商業銀行│95年9月12 日│25萬元    │PAC0000000  │參95他497 │
│    │      │烏日簡易型分│            │          │            │卷（95/3/ │
│    │      │行          │            │          │            │15告訴狀）│
├──┼───┼──────┼──────┼─────┼──────┼─────┤
│ 28 │癸○○│新光銀行烏日│94年10月14日│100萬元   │SKB0000000  │參95他497 │
│    │      │簡易型分行  │            │          │            │卷（95/1/ │
│    │      │            │            │          │            │12癸○○答│
│    │      │            │            │          │            │辯狀）及94│
│    │      │            │            │          │            │他3500卷69│
│    │      │            │            │          │            │頁        │
├──┼───┼──────┼──────┼─────┼──────┼─────┤
│ 29 │癸○○│新光銀行烏日│94年10月28日│2萬4000元 │SKB0000000  │參95他497 │
│    │      │簡易型分行  │            │          │            │卷（95/1/ │
│    │      │            │            │          │            │12癸○○答│
│    │      │            │            │          │            │辯狀）    │
├──┼───┼──────┼──────┼─────┼──────┼─────┤
│ 30 │癸○○│新光銀行烏日│94年12月28日│50萬元    │SKB0000000  │參95他497 │
│    │      │簡易型分行  │            │          │            │卷（95/1/ │
│    │      │            │            │          │            │12癸○○答│
│    │      │            │            │          │            │辯狀）    │
├──┼───┼──────┼──────┼─────┼──────┼─────┤
│ 31 │癸○○│新光銀行烏日│94年8月28日 │2萬4000元 │SKB0000000  │參95他497 │
│    │      │簡易型分行  │            │          │            │卷（95/1/ │
│    │      │            │            │          │            │12癸○○答│
│    │      │            │            │          │            │辯狀）及94│
│    │      │            │            │          │            │他3500卷第│
│    │      │            │            │          │            │68頁      │
├──┼───┼──────┼──────┼─────┼──────┼─────┤
│ 32 │癸○○│新光銀行烏日│94年9月14日 │4萬8000元 │SKB0000000  │參95他497 │
│    │      │簡易型分行  │            │          │            │卷（95/1/ │
│    │      │            │            │          │            │12癸○○答│
│    │      │            │            │          │            │辯狀）    │
├──┼───┼──────┼──────┼─────┼──────┼─────┤
│ 33 │癸○○│新光銀行烏日│94年10月10日│2萬6000元 │SKB0000000  │參94他3500│
│    │      │簡易型分行  │            │          │            │卷（94/12/│
│    │      │            │            │          │            │1告訴狀） │
├──┼───┼──────┼──────┼─────┼──────┼─────┤
│ 34 │癸○○│新光銀行烏日│94年11月10日│2萬6000元 │SKB0000000  │參94他3500│
│    │      │簡易型分行  │            │          │            │卷（94/12/│
│    │      │            │            │          │            │1告訴狀） │
├──┼───┼──────┼──────┼─────┼──────┼─────┤
│ 35 │癸○○│臺灣中小企業│94年8月8日  │10萬元    │AQ0000000   │參94他3500│
│    │      │銀行烏日分行│            │          │            │卷第63頁  │
└──┴───┴──────┴──────┴─────┴──────┴─────┘
附表三（93年3月5日至95年11月5日之互助會被告得標情形）：
┌──┬───┬──────┬──────┬──────┐
│編號│得標名│得標日期    │投標金額    │得標之互助會│
│    │義人  │            │            │款金額      │
├──┼───┼──────┼──────┼──────┤
│ 1  │癸○○│94年6月5日  │7800元      │86萬7400元  │
├──┼───┼──────┼──────┼──────┤
│ 2  │丁○○│94年9月5日  │7600元      │89萬3600元  │
└──┴───┴──────┴──────┴──────┘


司法院資訊處製作；財團法人民間司法改革基金會備份。
